臺灣臺中地方法院民事判決              100年度簡上字第8號
上  訴  人  大業營造股份有限公司
法定代理人  黃金江
被  上訴人  李錦政
上列當事人間請求給付貨款事件，上訴人對於中華民國99年11月
12日本院臺中簡易庭99年度中簡字第1210號第一審簡易判決提起
上訴，本院於民國100年6月24日言詞辯論終結，判決如下：
    主  文
上訴駁回。
第二審訴訟費用新臺幣伍仟貳佰玖拾玖元由上訴人負擔。
    事實及理由
一、被上訴人方面
  (一)於原審主張：上訴人於民國96年間，因承作石云麗池、石云
    晶華、精石薰衣草等3處工程建案，而向訴外人謝國良即國
    鑫建材行購買建築材料，經上訴人於96年5月27日估驗計算
    後，先行給付謝國良新臺幣（下同）292,636元，另保留相
    當於上開工程建材買賣價金10%之保留款321,971元（下稱系
    爭保留款），承諾於1年後即97年5月27日給付謝國良。惟上
    訴人屆期未對謝國良清償系爭保留款，謝國良已將對上訴人
    之系爭保留款債權讓與伊，詎伊請求上訴人給付，上訴人迄
    今分文未付，迭經催討，均不置理，爰依買賣契約及債權讓
    與之法律關係，訴請上訴人給付系爭保留款等語，並聲明：
    上訴人應給付被上訴人321,971元，及自原審起訴狀繕本送
    達日起至清償日止，按週年利率5%計算之利息。
  (二)於本院補稱：上訴人公司之前法定代理人何曉菁於96年5月
    27日，提出計價放款統計表及工程估驗計價單，與謝國良會
    帳，並依計價放款統計表所載實際放款金額，開立發票日均
    為96年8月10日、面額分別為156,064元、14,050元、24,887
    元之支票3紙，及發票日為96年7月10日、面額為97,635元之
    支票1紙（下稱前開4紙支票）予謝國良，另於備註欄載明尚
    有系爭保留款321,971元未給付，此次實際放款金額為292,6
    36元等語，由此足證上訴人在謝國良於96年5月27日請款時
    ，確實未給付系爭保留款予謝國良。至證人何獻章於上訴人
    公司任職期間，曾經手上訴人與謝國良間之帳目簽核，則其
    基於職務上之認知與經驗，於原審證稱上訴人尚未給付謝國
    良之10%系爭保留款，其期限為1年等語，自堪採信。再者，
    上訴人雖係與謝國良訂定買賣契約，惟謝國良於96年5月27
    日會帳請款時，上訴人要求扣留系爭保留款1年，謝國良基
    於和氣生財，及先領得部分貨款總比拿不到好之想法，始同
    意上訴人延後1年給付系爭保留款，詎上訴人現竟以保留款
    僅見於工程承攬契約，於單純買賣契約則絕無僅有為由，拒
    付系爭保留款，自屬無據。
二、上訴人方面：
  (一)於原審抗辯：上訴人雖曾數度向謝國良購買建材，惟從無保
    留10%之款項未予付清之情形；被上訴人提出之計價放款統
    計表，未經上訴人蓋章，至於工程估驗計價單上，無上訴人
    公司財務部、營建部各單位主管審核，及總經理、董事長核
    准之簽章，背面復未貼有經上訴人公司之出納放款，由交易
    廠商蓋章確認之付款支票影本及廠商開立之收據，正面亦未
    記載付款支票之號碼；況工程估驗計價單為上訴人公司內部
    作業文件，並不會交由廠商影印，被上訴人應無可能取得上
    訴人出具之工程估驗計價單，故上述計價放款統計表及工程
    估驗計價單，均非上訴人所作成或出具，上訴人否認其真正
    ，該等書證自不足以證明上訴人尚積欠謝國良系爭保留款未
    付。退步言之，縱認上訴人應給付謝國良系爭保留款，系爭
    保留款之性質屬貨款債權，故應適用2年之短期消滅時效期
    間，惟上訴人最後出貨日期係在96年2月13日，算至被上訴
    人提起本件訴訟時，已超過3年，且上訴人從未承認謝國良
    對其有系爭保留款債權存在，故被上訴人受讓自謝國良之系
    爭保留款債權，已因時效完成而消滅，上訴人依法自得拒絕
    給付等語，並聲明：駁回被上訴人之起訴。
  (二)於本院補陳：所謂工程保留款，乃業主由應給付承包商之款
    項中，保留一定數額，作為履約擔保或保固擔保之用，此在
    一般工程承攬契約固屬多見，然就單純買賣契約而言，則絕
    無僅有；且承攬契約雙方當事人若有保留款之約定，一般均
    會以書面條款言明保留額度與給付條件，以作為爾後結算依
    據。上訴人既僅係單純向謝國良購買建材，並未要求謝國良
    施作任何工程，自無在價金中約定一定成數作為保留款之必
    要；況被上訴人未提出任何足資證明上訴人與謝國良間有所
    謂保留款約定之文件，其請求上訴人給付系爭保留款，斷難
    認為有理由。至證人何獻章前雖曾受僱於上訴人，然未久即
    因難以適任而離職，且與任職期間，與上訴人公司人員間之
    相處亦多有嫌隙，故其於原審證述上訴人與謝國良間之建材
    買賣有保留款之約定，不無因前嫌而挾怨報復之虞，自屬偏
    頗不實，無足採信。又上訴人在原審已陳明：其不知被上訴
    人所提計價放款統計表及其上手寫金額係何人製作及書寫，
    並對被上訴人指述：該計價放款統計表係由謝國良與上訴人
    公司之工地主任吳家榮共同會帳書寫等語，陳稱吳家榮僅係
    上訴人公司之事務人員，並非工地主任，無權代表上訴人公
    司，意在表明上訴人公司不可能派吳家榮代表與謝國良會帳
    。詎原判決竟誤認上訴人前揭陳述，係就計價放款統計表及
    其上手寫金額，乃由謝國良與吳家榮共同會帳書寫一事，不
    為爭執，進而將上開計價放款統計表視為真正，據以判命上
    訴人應給付被上訴人系爭保留款，顯屬誤會，而與事實不符
    ，故原判決自屬難以維持，應予廢棄。
三、原審對被上訴人之請求，判決被上訴人全部勝訴，上訴人就
    原審判決全部不服，提起上訴，並聲明：原判決廢棄，駁回
    被上訴人在原審之訴；被上訴人對上訴人所提上訴，則聲明
    ：駁回上訴。
四、被上訴人主張：上訴人於96年間，因承作石云麗池、石云晶
    華、精石薰衣草等3處工程建案，而向訴外人謝國良即國鑫
    建材行購買建築材料；又謝國良於98年12月16日與被上訴人
    訂定債權讓與契約書，將其對上訴人之321,971元貨款債權
    讓與被上訴人等事實，為上訴人所不爭執，核與被上訴人於
    原審提出之債權讓與契約書1紙（參見原審卷一第19頁）相
    符，堪信為真正。
五、被上訴人另主張：上訴人向謝國良購買之上開建材，尚有10
    %之系爭保留款321,971元未付，伊既與謝國良訂定上開債權
    讓與契約，受讓對上訴人之系爭保留款債權，自得請求上訴
    人如數給付等語，並提出計價放款統計表及工程估驗計價單
    （參見原審卷一第8至18頁）為證，惟為上訴人所否認，並
    以前揭情詞置辯，是本件應審究者，厥為：被上訴人上述主
    張，是否可採？經查：
  (一)證人謝國良於本院100年4月22日準備期日到庭結證稱：被上
    訴人所提計價放款統計表，係上訴人公司的何曉菁小姐在伊
    到該公司請款時，拿出來與伊對帳的。伊當時是到上訴人公
    司請領最後一筆尾款，何曉菁是當時上訴人公司之負責人，
    她追溯所有伊承包之案件，包括石云麗池、石云晶華、精石
    薰衣草等工程，算出保留款的金額，她說這筆錢她要保留下
    來做為工程保固的款項，等上訴人公司驗收完畢1年後再給
    伊，上訴人公司已陸續驗收，惟一直沒有把這筆錢給伊。原
    審卷一第9至17頁之工程估驗計價單，也是伊請領尾款當天
    ，何曉菁當場提供給伊，並告訴伊保留款是如何算出來的；
    伊與上訴人公司對完帳後，上訴人公司之會計小姐交給伊前
    開4紙支票，支票金額就是尾款扣掉保留款後之餘額等語。
    上訴人雖否認證人謝國良上述證言之真正，另抗辯：上開工
    程估驗計價單上並無該證人與上訴人公司職員之簽名蓋章，
    自非上訴人公司所出具等語。惟觀諸何曉菁在前述工程估驗
    計價單所載估驗日期即96年5月27日，及前開4紙支票票載發
    票日即96年7、8月間，為上訴人公司之法定代理人，且前開
    4紙支票，確係上訴人公司交付證人謝國良等情，為上訴人
    所自承（參見本院100年4月22日準備程序筆錄第1頁、本院
    言詞辯論筆錄第2頁所載上訴人法定代理人之陳述，及原審
    卷二第11頁反面第2至3行上訴人狀載內容）；另前開4紙支
    票之面額，復與上開計價放款統計表最右方「實際放款」欄
    ，在「石云晶華」工程案件部分記載「24,887」及「14,050
    」，另於「精石薰衣草」工程案件部分所載「156,064」及
    「97,635」等4個數字，完全相同，凡此均與證人謝國良證
    稱：前述計價放款統計表及工程估驗計價單，均係上訴人公
    司之前法定代理人何曉菁，為與伊會算上述3項工程建材之
    買賣價金時所提出，何曉菁並依該計價放款統計表所載會算
    結果，交付前開4紙支票予伊等語，互核相符。又被上訴人
    所提前述工程估驗計價單，與上訴人自行提出、如原審卷一
    第90至104頁之工程估驗計價單，二者之格式完全相同，另
    證人謝國良經本院詢問：被上訴人提出之工程估驗計價單，
    何以未經其簽名蓋章時，答稱：該等工程估驗計價單是上訴
    人讓伊帶回去核對的，當天伊另曾在上訴人留存之工程估驗
    計價單上簽名確認等語，此與上訴人所陳：上訴人公司留存
    之工程估驗計價單，係經交易廠商簽章確認者等語，並無牴
    觸；再參諸證人謝國良於96年5月27日至上訴人公司，原本
    預期可領取所有建材買賣價金，上訴人公司卻欲扣留系爭保
    留款延後支付，則其為說服該證人同意其延後付款，而將載
    有該保留款計算方式之工程估驗計價單，交付1份給證人存
    證，應符合情理。是綜上諸情研判，證人謝國良前述證言，
    應堪採信，而由其證述可知，被上訴人所提上開計價放款統
    計表與工程估驗計價單，確係上訴人所出具，且上訴人未將
    計價放款統計表備註第2項：「本期計價各工程保留款合計
    金額為321,971元」所載系爭保留款，對證人謝國良為給付
    ，則上訴人否認前述書證之真正，並抗辯其未積欠證人謝國
    良系爭保留款云云，均不足採。
  (二)上訴人雖另抗辯：所謂工程保留款，乃承攬契約中之定作人
    ，由應給付承攬人之款項中，保留一定數額，作為履約擔保
    或保固擔保之用，惟其僅係單純向謝國良購買建材，並非向
    謝國良定作工程，故無在價金中約定一定成數為保留款之必
    要等語。惟依民法第369條之規定可知，買賣標的物與其價
    金之交付，原則上固應同時為之，惟如買賣契約當事人就標
    的物與價金交付之方式及時期另有訂定，自應從契約之約定
    ，故謝國良與上訴人約定：上訴人就前述建材買賣價金，得
    保留部分款項延後給付，自無不可，上訴人以保留款之約定
    習見於承攬契約為由，抗辯其與證人謝國良就上開建材之買
    賣價金，並無系爭保留款之約定，顯與前揭事證不符，尚難
    採憑。
  (三)上訴人復抗辯：證人謝國良對其縱有系爭保留款請求權存在
    ，該項請求權自證人謝國良最後出貨之96年2月13日起算，
    至被上訴人提起本件訴訟時，已超過3年，故被上訴人自證
    人謝國良受讓之系爭保留款債權，已因時效完成而消滅，其
    自得拒絕給付等語。然查，系爭保留款乃上訴人因向謝國良
    購買建材，所應給付之買賣價金，屬民法第127條第8款所定
    商人所供給商品之代價，則謝國良對上訴人之系爭保留款請
    求權，應適用該條規定之2年短期時效。惟按消滅時效，應
    自請求權可行使時起算，同法第128條第1項前段規定甚明。
    承前所述，上訴人與證人謝國良係在96年5月27日就前述建
    材買賣價金進行會算時，始達成上訴人得扣留系爭保留款延
    後支付之協議，則上訴人所辯系爭保留款請求權之消滅時效
    期間，應自該會算日前之96年2月13日起算，要不足採。另
    依證人謝國良證述：上訴人公司前法定代理人何曉菁於會算
    時向伊表示：系爭保留款要做為工程保固的款項，等上訴人
    公司驗收完畢1年後再給伊，且上訴人公司已陸續驗收等語
    ，及被上訴人所述：上訴人承作之上述3建案工程，於96年5
    月27日即將完工一節，為上訴人不爭執等情觀之，證人謝國
    良與上訴人就系爭保留款約定之清償期，為上訴人所承作工
    程驗收完畢1年後，而該等工程既於96年5月27日尚未完工，
    則驗收完畢之時間必在該日之後，據此推算，證人謝國良最
    早亦自該會算日次日起算1年後之97年5月28日起，始得對上
    訴人行使系爭保留款之請求權，則該項請求權之消滅時效期
    間，最快亦自斯時始得起算。而被上訴人自證人謝國良處受
    讓對上訴人之系爭保留款債權後，先於99年1月28日對上訴
    人寄發存證信函，通知上訴人債權讓與情事，並請求上訴人
    給付系爭保留款，再於同年4月7日，對上訴人提起本件訴訟
    等情，有被上訴人對上訴人所發存證信函，及其所具起訴狀
    上之本院收狀章為憑（參見原審卷一第5、20頁）；是被上
    訴人此等請求及起訴行為，既均在消滅時效起算後2年內，
    其對上訴人之系爭保留款請求權，自未因時效完成而消滅，
    上訴人抗辯被上訴人該項債權已罹於時效消滅，其得拒絕給
    付云云，即無足取。
六、綜上所述，被上訴人主張：上訴人積欠證人謝國良系爭保留
    款，且屆期未為給付，證人謝國良已將對上訴人之系爭保留
    款債權讓與伊，伊在通知上訴人債權讓與情事後，得請求上
    訴人給付等語，堪以採信，上訴人所辯上情，均無可取。從
    而，被上訴人本於買賣契約及債權讓與之法律關係，請求上
    訴人給付系爭保留款321,971元，自屬有據。另按給付無確
    定期限者，債務人於債權人得請求給付時，經其催告而未為
    給付，自受催告時起，負遲延責任，其經債權人起訴而送達
    訴狀者，與催告有同一之效力；遲延之債務，以支付金錢為
    標的者，債權人得請求依法定利率計算之遲延利息；應付利
    息之債務，其利率未經約定，亦無法律可據者，週年利率為
    百分之五，民法第229條第2項、第233條第1項前段及第203
    條分別定有明文。上訴人就系爭保留款之清償期，已於其承
    作之上開工程建案驗收完成1年後屆至，且經被上訴人於其
    後提起本件訴訟請求上訴人給付，則上訴人自收受原審起訴
    狀繕本送達之翌日即99年5月7日，即應負遲延責任，故被上
    訴人另得依據前揭條文規定，請求上訴人就上述321,971元
    ，給付自99年5月7日起，至清償日止，按週年利率5%計算之
    法定遲延利息。是則原審判命上訴人應給付被上訴人321,97
    1元，及自99年5月10日起至清償日止，按週年利率5%計算之
    利息，並依民事訴訟法第389條第1項第3款規定，職權宣告
    假執行，於法並無違誤。上訴意旨指摘原判決不當，求予廢
    棄改判，為無理由，應駁回其上訴。
七、本件事證已臻明確，兩造其餘攻擊防禦方法，經核均與判決
    結果無影響，爰不分別斟酌論述，附此敘明。
八、據上論結，本件上訴為無理由，依民事訴訟法第436條之1第
    3項、第449條第1項、第78條，判決如主文。
中    華    民    國   100    年    7     月    8     日
                  民事第二庭    審判長法  官  王  銘
                                      法  官  蔡建興
                                      法  官  鍾啟煒
上正本證明與原本無異。
不得上訴。
中    華    民    國   100    年    7     月    8     日
                                      書記官